最高法院刑事判決　　　　　　　九十四年度台上字第七八三號
　　上　訴　人　台灣高等法院花蓮分院檢察署檢察官
　　被　　　告　乙○○
　　　　　　　　　　　　之1號.
　　　　　　　　　　　　號
　　　　　　　　甲○○
上列上訴人因被告等違反貪污治罪條例案件，不服台灣高等法院
花蓮分院中華民國九十三年十月二十六日第二審判決（九十三年
度上訴字第二八號，起訴案號：台灣花蓮地方法院檢察署九十一
年度偵字第二五五九號），提起上訴，本院判決如下：
    主  文
原判決撤銷，發回台灣高等法院花蓮分院。
    理  由
本件原判決以公訴意旨略稱：被告乙○○、甲○○於民國八十六
年十一月間，分別為花蓮縣萬榮鄉鄉長與約僱人員，均係依據法
令從事公務之人員。對於八十七年度該鄉辦理鄉立圖書館自動化
工程，係主管或監督之人員。因台灣省政府原住民事務委員會於
八十六年十一月十三日以八六原建字第四一三九號函文，同意該
鄉辦理鄉立圖書館自動化工程撥款補助事宜，被告乙○○、甲○
○明知上開工程發包程序，於政府採購法八十八年五月二十七日
實施之前，依機關營繕工程及購置定製變賣財產稽察條例第六條
規定，縱得以比價、議價方式辦理，尚須取得二家以上廠商之估
價單，方得為之，不應自行尋找特定廠商，以維交易之公平性，
並透過市場競爭，使政府以最少之花費，獲得最佳之工程品質。
被告乙○○明知上開工程係立法委員全文盛（任期為八十五年二
月一日起至八十八年一月十一日止）所爭取得來，且明知松光輝
係全文盛之國會助理，為圖利松光輝標得上開工程，乃在上開函
文批示：一、本案係由全文盛立委協助爭取補助。二、全委員助
理來電稱將來所瞭解本案執行計畫，到時再議等文句。並於松光
輝至萬榮鄉公所時，引介承辦人即被告甲○○與松光輝見面，要
求須配合松光輝辦理招標事宜，事後松光輝依照協商之協議，先
由其提供台灣上聯文化事業有限公司（以下稱台灣上聯公司）之
投標資料，連同松某找來之鏘遠有限公司（以下稱鏘遠公司）、
宏盛電腦資訊有限公司（以下稱宏盛公司）等廠商資料，匯集至
花蓮縣萬榮鄉公所。嗣於八十六年十二月三十日上午九時三十分
許，松光輝至花蓮縣萬榮鄉公所會議室進行投開標及減價程序，
隨即僅由松光輝所代表之台灣上聯公司出席，以新台幣（下同）
八十八萬七千元標得上開工程，而圖利既遂等情，因認乙○○、
甲○○共同涉犯貪污治罪條例第六條第一項第四款之圖利罪嫌云
云。經審理結果，認不能證明被告乙○○、甲○○犯罪，因而撤
銷第一審關於被告乙○○部分之科刑判決，改判諭知被告乙○○
無罪；維持第一審諭知被告甲○○無罪部分之判決，駁回公訴人
該部分之第二審上訴，固非無見。
惟查：（一）審理事實之法院，對於案內與待證事實有重要關係
，在客觀上認為應依法調查之證據，如未依法調查或雖已調查而
未調查明白，即與證據未經調查無異，如遽行判決，其判決當然
為違背法令。原判決於理由說明：本件工程採用比價程序，以通
信投標方式進行，台灣上聯、鏘遠及宏盛等三家公司分別於八十
六年十二月三十日之前，以掛號方式寄達花蓮縣鳳林一支郵局第
十五號信箱；……三家公司之投標金額均超過核定底價……，經
向花蓮縣萬榮鄉公所調取該鄉八十六年底辦理鄉立圖書館自動化
工程之標封（含標單）三件，查明本件工程之掛號郵件三封均蓋
有郵戳，復有本件工程底價簽呈、議價紀錄表在卷可佐（見原判
決第五頁理由四、（二）第一至八行）。但被告甲○○於偵訊時
供稱：「問：他（指立委助理松光輝）傳來幾個廠商資料？答：
好像是三個」、「問：開標時三家都來嗎？答：只看到松先生，
廠商都沒來」、「問：事實如何？答：確實是得標那個人傳真過
來的，並沒有三家公司過來，當時我也不知道要如何處理」（見
九十年度他字第一八五號卷第十頁正、反面、九十一年度偵字第
二五五九號卷第十三頁）、於第一審審理時供述：「問：有無將
寄回的資料彙整過？答：沒有，就是決標那天證人松光輝到場而
已，我到那時候才看到那些廠商投標的資料」（見第一審卷第二
０七、二０八頁）；證人松光輝於八十八年一月十四日在法務部
調查局台北市調查處（下稱台北市調處）詢問時證謂：「由鄉長
交辦後，由我們直接去找經辦負責人，經我們協議後，由李漢濱
（台灣上聯公司負責人）提供三家廠商，之後經辦人員即會將標
單寄給李漢濱或直接寄給上聯公司」（見全文盛等涉嫌貪瀆等案
件證據一之二卷松光輝八十八年一月十四日筆錄），又卷附之工
程底價簽呈、議價紀錄表僅記載台灣上聯、鏘遠及宏盛等三家公
司參加投標，僅松光輝代表台灣上聯公司出席。如果無訛，本件
工程是否確由上開三家公司參與比價？即非無疑，究竟實情如何
，原審並未詳細調查，根究明白，遽行判決，已嫌速斷。又未說
明上開被告甲○○供述、證人松光輝證詞，何以均不足採信之理
由，亦嫌判決理由不備。另工程底價簽呈、議價紀錄表均未能證
明台灣上聯、鏘遠及宏盛等三家公司確係以掛號方式寄送標單，
原審竟引為有利被告乙○○、甲○○之證據（見原判決第五頁理
由四、（二）第八、九行），其自由判斷之職權行使，尤難謂與
論理法則無違。（二）證人松光輝於八十八年一月十四日在台北
市調處證稱：「山地鄉鄉立圖書館自動化工程係全文盛向原住民
委員會爭取的，……十五個鄉長都同意與全委員配合，交給上聯
公司承攬，公文下來後，李漢濱即要我協助拜訪前述十五個山地
鄉，洽談進一步的配合細節，經我向全委員請示後，全委員即要
我配合李漢濱去承攬前述十五個山地鄉鄉立圖書館自動化工程，
……只有花蓮縣萬榮鄉……等八個山地鄉依約配合」（全文盛等
涉嫌貪瀆等案件證據一之二卷松光輝八十八年一月十四日筆錄）
；於第一審審理時證述：「當時我是臺中服務處人員，因為李漢
濱走了之後就不管事情。我就接下來了。電腦相關業務我不懂。
因為他的公司與立法委員的服務處在一起」、「見鄉長時有談到
別的事，是關於選民的事。圖書館是否屬於選民服務的事，我不
曉得如何回答（沈思很久）」等語（見第一審卷第一五八、一五
九頁）。顯然松光輝與全文盛間關係密切，係代表全文盛前來洽
談系爭工程補助款之內容，松光輝以全文盛立委國會助理之身份
，至花蓮縣萬榮鄉經營地方、從事選民服務，並洽談系爭工程補
助款之內容，被告乙○○則因補助款為全文盛所爭取，乃願意與
其配合。而起訴事實所指：被告乙○○於臺灣省政府原住民事務
委員會八十六年十一月十三日八六原建字第四一三九號函文上批
示：一、本案係由全文盛立委協助爭取補助。二、全委員助理來
電將來所瞭解本案執行計畫，到時再議等文句等情，復經被告甲
○○供述綦詳，並有上開函文影本在卷可稽。惟原判決並未就證
人松光輝之上開證述及有關被告王信軍於公文上批示之內容，為
綜合性判斷，並詳實說明被告王信軍於上開公文內之批示，與其
所涉貪瀆罪嫌完全無關之理由，徒以該批示僅表示本件工程補助
款係由全文盛立委協助爭取而來，等全委員助理到鄉公所瞭解本
案執行計畫時，再議如何執行而已，並未具體指示或直接指定本
件工程向全文盛或其助理購置等由，而為被告王信軍有利之論斷
，其自由判斷之職權行使，亦難謂與證據法則無違。（三）審理
事實之法院對於卷內與被告論罪科刑有關，而依法應予調查之事
項，如未詳加調查，或雖已調查，仍未調查明白者，尚難遽為被
告有利或不利之認定。本件被告甲○○辦理系爭工程時所提具之
擬辦意見為：「一、本次工程省原民會核定補助本鄉圖書館自動
化工程九十二萬元整，依來文函示原則上由公所執行，擬先行協
調縣府，是否由本所執行。二、經協調後，如由本所執行，有關
電腦資訊網路作業系統購置是否請總務依機關營繕購置條例相關
規定辦理。三、本鄉圖書館現暫時為本所辦公大樓，工程難以配
合進行，是否俟行政大樓落成啟用後，於年度內辦理發包等作業
。請核示。」等情，有台灣省原住民事務委員會函文上之擬辦意
見附卷可考，顯然被告甲○○並非不知本件工程應依機關營繕購
置條例相關規定辦理。又其於第一審審理時坦承未曾將（廠商）
寄回的資料彙整，僅在決標當日始看到廠商投標的資料，而決標
當天亦僅松光輝一人到場（詳上開說明），雖嗣後於原審訊問時
一度改稱：三家廠商有寄來鄉公所投標云云，惟經質疑何以前後
供述不一時，復肯定供述：應該是在地方法院（即第一審）說的
對」（見原審卷第六十五頁）。如果無訛，上開三家廠商是否依
規定寄送投標資料並實際參與比價，即有疑義。再被告甲○○於
調查局花蓮縣調查站（以下稱花蓮縣調站）詢問時供述：數日後
，松光輝前來公所拜訪鄉長，伊引他至鄉長辦公室後，鄉長亦叫
伊和周正雄（該鄉民政課課長）進去，向松某介紹伊是圖書館自
動化工程承辦人，指示伊配合松光輝辦理，……因伊係第一次承
辦此類案件，故詢問松光輝要如何找尋廠商，辦理發包事宜，松
某表示他會負責找廠商，……約於八十六年十二月十二日，伊致
電松光輝詢問廠商名單，松光輝……便將鏘遠公司、台灣上聯公
司、宏盛公司等三家廠商名單傳給總務吳信太再轉交給伊，於八
十六年十二月三十日進行議價（見全文盛等涉嫌貪瀆等案件證據
一之一卷甲○○八十八年一月十八日筆錄）；證人周正雄於花蓮
縣調站詢問時亦證謂：該工程議價之前，被告甲○○曾告訴伊，
該三家公司都是松光輝找來各等語（見全文盛等涉嫌貪瀆等案件
證據一之一卷周正雄八十八年一月十八日筆錄）。則被告甲○○
身為該項工程之承辦人，能否謂其不知該項招標程序確與相關規
定不符，而仍進行開標，殊堪研求。真相如何，原審未詳為調查
、明白剖析，遽為被告甲○○有利之認定，率行判決，亦嫌速斷
。檢察官上訴意旨執以指摘，非無理由，應認原判決有撤銷發回
之原因。
據上論結，應依刑事訴訟法第三百九十七條、第四百零一條，判
決如主文。
中　　華　　民　　國　九十四　年　　二　　月　 十八   日
                      最高法院刑事第八庭
                          審判長法官  林　增　福
                                法官  邵　燕　玲
                                法官  張　清　埤
                                法官  陳　朱　貴
                                法官  郭　毓　洲
      本件正本證明與原本無異
                                      書  記  官
中　　華　　民　　國　九十四  年　　二　　月　二十三　日
                                                      Ｃ
